【裁判字號】    95,訴,1638
【裁判日期】    990819
【裁判案由】    返還公法上不當得利
【裁判全文】
臺北高等行政法院判決
                                      95年度訴字第1638號
                                      99年8月5日辯論終結
原      告  新竹市政府
代  表  人  甲○○○○○○
訴訟代理人  楊隆源  律師
複代理人    廖信憲  律師
被      告  丙○○
訴訟代理人  黃景安  律師
上列當事人間返還公法上不當得利事件，原告提起行政訴訟，本
院判決如下：
    主  文
被告應給付原告新台幣壹佰壹拾捌萬貳仟貳佰玖拾玖元，及自民
國95年5 月30日起至清償日止，按年息百分之五計算之利息。
訴訟費用由被告負擔。
    事實及理由
一、程序事項：原告起訴時代表人為丁○○，於訴訟繫屬中變更
    為甲○○，並由甲○○聲明承受訴訟，有甲○○提出訴訟承
    受狀在卷可稽，其聲明承受訴訟，核無不合，應予准許。原
    告起訴時聲明被告應給付原告新台幣（下同）1,405,673 元
    及自起訴狀繕本送達翌日起至清償日止，按年息百分之五計
    算之利息；於民國99年8 月5 日言詞辯論期間減縮聲明為被
    告應給付原告1,182,299 元及自起訴狀繕本送達翌日起至清
    償日止，按年息百分之五計算之利息，經被告同意，核與行
    政訴訟法第111 條規定並無不合，亦應准許。
二、事實概要：緣原告於民國90年間開始辦理「園道五及公六公
    園旁十五米道路」工程，並進行工程用地之建築改良物拆遷
    補償費查估工作。被告主張新竹市○○街77之6 號未辦保存
    登記房屋（下稱系爭房屋，坐落於新竹市○○段43地號國有
    土地）係其所有，經原告列入補償，並分別以92年7 月17日
    府地用字第0920059225號及93年3 月16日府工土字第093003
    7468號函通知被告領取建築改良物補償費（下稱補償費）89
    3,416 元及自動拆除獎勵金（下稱獎勵金）512,257 元，總
    計1,405,673 元，被告於92年8 月6 日及93年6 月8 日出具
    證件具領完畢。嗣被告經人檢舉系爭房屋並非其所有，經原
    告調查發現系爭房屋係「陸軍新竹市○○○新村自治會」（
    下稱自治會）向行政院國軍退除役官兵輔導委員會（下稱退
    輔會）借撥部分新竹市○○段43地號內部分國有土地興建，
    而「陸軍新竹市○○○新村自治會」業於91年6 月1 日起裁
    撤，系爭房屋遂交回國防部陸軍步兵118 旅管理，故原告認
    系爭房屋並非被告所有。被告具領上開補償費893,416 元（
    一筆670,042 元、另一筆223,374 元）及獎勵金512,257 元
    即屬公法上不當得利，遂就上開補償費670,042 元、及獎勵
    金512,257元，計1,182,299 元提起本件行政訴訟。
三、本件原告主張：
  (一)原告以94年8 月29日以府工土字第0940080955號函，限令被
    告應於文到10日內返還所具領之建築改良物補償費670,042
    元及自動拆除獎勵金512,257 元。茲因上函漏未記載另一筆
    建築改良物補償費223,374 元，原告乃於95年3 月14日再度
    以府工土字第0950023204號限令被告應於95年3 月30日前返
    還所具領二筆建築改良物補償費計893,416 元（670,042 元
    及223,374 元），及自動拆除獎勵金512,257 元，合計1,40
    5,673 元。本件係請求1,182,299 元（包括補償費670,042
    元及獎勵金512,257 元）及自起訴狀繕本送達翌日起至清償
    日止，按年息百分之五計算之利息。
  (二)被告主張其為自治會會長，為利該村眷戶集會活動之用，乃
    於77年6 月28日以「自治會會長名義」函請退輔會同意撥借
    土地興建集會所，被告既係以「自治會會長名義」而為申請
    ，則出借土地之對象自應為自治會，而非被告個人，足証系
    爭房屋確非被告所有。又系爭房屋倘為自治會所有，被告自
    應以自治會之名義向原告申請領取系爭房屋補償費與自動拆
    除獎勵金，惟本件被告係以被告之個人名義而向原告申請並
    領取系爭房屋之補償費與自動拆除獎勵金。被告應將系爭建
    築改良費及自動拆除獎勵金還給原告，再以自治會名義向原
    告聲請。
  (三)被告於95年3 月2 日提出申訴書，申訴書第2 頁第4 行至第
    8 行表示已收受原告寄發之領取補償費及獎勵金公文，主張
    其有權領取補償費之人，依申訴書內容，系爭房屋並非被告
    所建造，至為明灼。被告接獲原告95年3 月28日府工土字第
    0950027896號函後，於95年3 月31日再度申訴，惟仍未能提
    出其為房屋所有權人之證明，原告乃依法追繳。
  (四)撤銷授益行政處分之行政處分業已確定，被告應返還不當得
    利：
  1.原告92年7 月17日府地用字第0920059225號函、93年3 月16
    日府工土字第0930037468號函，均為通知被告領取補償費之
    授益行政處分。該2 件授益行政處分，均發生撤銷之事由。
    蓋經原告調查發現，系爭房屋係自治會向退輔會借撥新竹市
    ○○段第43地號內部分土地，並委託承包商戊○○興建，而
    自治會於91年6 月1 日起裁撤，系爭房屋交回由陸軍步兵11
    8 旅管制，系爭房屋確非被告所有。足見被告具領補償費並
    無法律上之原因，則前述2 件授益行政處分，已發生撤銷之
    事由。
  2.原告以92年7 月17日府地用字第0920059225號函及93年3 月
    16日府工土字第0930037468號函，通知被告領取補償費及獎
    勵金時，曾分別檢附「切結書」予被告，通知被告必須簽署
    「切結書」予原告，原告始同意發給補償費及獎勵金。被告
    後來也簽立切結書予原告，承諾被告如係誤領補償費，經原
    告調查屬實，被告願將所具領之款項返還予原告，足見上開
    行政處分係附有「被告如係誤領補償費，經原告調查屬實，
    被告自願將所具領之款項返還予原告」之解除條件。
  3.系爭房屋並非被告所有，已如前述，被告具領補償費實屬誤
    領。前述2 件行政處分所附「被告如係誤領補償費經原告調
    查屬實，被告自願將所具領之款項返還予原告」之解除條件
    ，顯已成就。
  4.原告以94年8 月29日府工土字第0940080955號函撤銷上開二
    件授益處分，追繳被告已領取補償費及獎勵金其中1,182,29
    9 元，被告不服，所提訴願經內政部96年10月8 日台內訴字
    第0960126048號駁回，並經鈞院96年度訴字第4064號判決駁
    回及最高行政法院99年度裁字第1044號裁定駁回被告上訴而
    告確定，則原告94年8 月29日府工土字第0940080955號函即
    無違誤，被告應將受領之1,182,299 元返還原告，為此提起
    本件行政訴訟，求為判決如訴之聲明。
  (五)聲明：被告應給付原告1,182,299 元，及自起訴狀繕本送達
    翌日起至清償日止，按年息百分之五計算之利息。
四、被告則以：
  (一)緣被告原居住在陸軍新竹市○○○新村之眷區，該○○○新
    村之軍眷為便於與所屬之陸軍第4737部隊接洽事務，以及全
    村住民之福利，由國防部組織自治會，並由被告擔任自治會
    會長，由於被告覺得住民缺乏集會場所，年老住民需要休閒
    場所，於75年間，由被告邀請地方熱心人士協助籌募部分經
    費，不足部分由被告負責支付，然後向退輔會請求撥用坐落
    新竹市○○段43地號內之部分土地作為興建房屋之基地，將
    房屋建造完竣。
  (二)本案曾經檢察官查明係退輔會同意撥借被告興建房屋以利眷
    村居民集會之用，就被告竊佔部分為不起訴之處分，由此事
    實足證上開房屋確係被告所建。嗣因原告工程所需而遷村，
    上開房屋之拆除補償費及獎勵金，被告領取時，亦立切結書
    表示具領後如有第三人提出異議或誤領時願意將所領之款交
    還，所謂第三人異議係指第三人主張其為所有權人，所謂誤
    領係指該房屋另有所有權人，原告以有人檢舉上開房屋非被
    告所有，但未舉證證明該房屋之所有權為何人所有，原告空
    言指被告非所有權人顯不可採。
  (三)被告所建房屋係供自治會使用，而指係自治會所有，被告為
    自治會會長而領取該項補償金及獎勵金，亦非無法律上之原
    因至明，何況被告領取該項補償金及獎勵金亦未做為私有，
    被告將其中10% 做為貧困眷戶急難救助之用，其餘部分則做
    為全村舉辦大型餐會，贈送禮品及旅遊之用。
  (四)被告係自治會會長，而自治會並非依民法之規定所成立之法
    人，係屬非法人團體，被告對系爭房屋有使用、管理之權利
    ，因此，原告通知被告拆遷時，被告即將系爭房屋拆除，並
    無任何人阻止或異議，陸軍步兵118 旅，奉陸軍總部管制系
    爭房屋，由於系爭房屋並非陸軍總部所有，被告將系爭房屋
    拆除，領取補償費及獎勵金，陸軍總部及陸軍步兵118 旅均
    無異議，被告既係自治會會長，該自治會既非法人，則房屋
    之建造，被告應係原始起造人，當然可領取補償金及獎勵金
    。原告之請求顯無理由，應請判決如答辯之聲明：原告之訴
    駁回。
五、經查：
  (一)原告於90年間辦理「園道五及公六公園旁十五米道路」工程
    之撥用計劃，撥用由原告管理之新竹市○○段第43號地號及
    國防部總政治作戰局管理之同段第19地號等10筆土地，系爭
    房屋即坐落在新竹市○○段第43地號土地上。原告嗣於90年
    9 月26日委託訴外人己○○○有限公司（下稱己○公司）進
    行前開工程用地上之地上物補償費查估工作，己○公司於91
    年間完成初估工作，原告即於91年11月13日召開「新竹園道
    五計劃道路工程用地內地上物補償協議說明會」，說明將依
    據原告所公布實施之「新竹市辦理公共工程建築改良物拆遷
    補償自治條例」，辦理地上物拆遷補償費及自動拆除獎勵金
    之發放。被告乃於91年11月22日提出申請書，主張系爭房屋
    為其所有，己○公司漏未查估，並提出當地里長庚○出具之
    證明，原告遂於92年7 月17日以府地用字第0920059225號函
    通知被告至台灣銀行新竹分行具領補償費670,042 元及223,
    374 元，總計893,416 元；並於93年3 月16日以府工土字第
    0930037468號函通知被告，如於93年4 月30日前將系爭房屋
    自行拆遷完畢，原告即依前開自治條例第10條規定核發獎勵
    金。被告乃依期自行拆遷系爭房屋，並於93年6 月8 日出具
    切結書具領獎勵金512,257 元，合計受領補償費及獎勵金共
    1,405,673 元。94年間法務部調查局新竹市調查站接獲檢舉
    ，指稱系爭房屋並非被告所有，系爭補償金發放有違誤，法
    務部調查局新竹市調查站遂於94年8 月23日通知約談原告所
    屬員工即承辦人辛○○與己○公司承辦人員。原告知悉前開
    約談情事後，亦進行調查，嗣認被告並非系爭房屋所有權人
    ，其具領補償費，顯無法律上原因，原告於94年8 月29日以
    府工土字第0940080955號函，限被告應於文到10日內，將原
    所具領補償費670,042 元（另一筆223,374 元部分，漏未記
    載），及自動拆除獎勵金512,257 元，繳至原告設於台灣銀
    行新竹分行之帳戶內，惟被告獲函後置之不理。因前開函漏
    載另一筆建築改良物補償費223,374 元，原告乃於95年3 月
    14日以府工土字第0950023204號函，限被告應於95年3 月30
    日前，將所具領建築改良物補償費893,416 元，及自動拆除
    獎勵金512,257 元，合計1,405,673 元，繳至原告設於台灣
    銀行新竹分行之帳戶內。被告不服，於95年3 月22日向原告
    提出申訴書，主張其係有權領取補償費之人。原告乃於95年
    3 月28日以府工土字第0950027896號函，答復被告系爭房屋
    並非被告所有等語。被告接獲原告之公文後，復於95年3 月
    31日提出申訴書，內容與95年3 月22日之申訴書完全相同。
    原告更於95年4 月4 日以府工土字第0950031614號函，答復
    被告系爭房屋並非被告所有，且被告未提出任何證明文件，
    原告將依法追繳等語，惟被告仍未返還前開款項予原告等情
    ，有被告申請書、新竹市政府辦理新竹市「圓道五及公六公
    園旁十五米道路」工程用地地上物補償費查估委託契約書、
    被告切結書、新竹市圓道五工程用地地上建築物補償費清冊
    、新竹市圓道五工程用地地上建築物補償費用清冊目錄、退
    輔會77年7 月19日（77）輔捌字第4543號函影本、陸軍新竹
    市○○○新村自治會與系爭房屋建造承包商所訂77年6 月23
    日房屋興建契約書影本、陸軍步兵118 旅91年7 月12日（91
    ）法紀字第7302號函附卷可稽（本院卷1，頁103、110、111
    -113、115 被證1、2、3）。
  (二)本件原告於92年7 月17日以府地用字第0920059225號函通知
    被告具領建築改良物補償費；並於93年3 月16日以府工土字
    第0930037468號函通知被告，如於期限前將系爭房屋自行拆
    遷完畢，原告即核發獎勵金等語，該2 函件係授予被告具領
    補償費及獎勵金之利益，核屬授益行政處分。而原告於發現
    錯誤核發前開補償費及獎勵金後，先後以94年8 月29日府工
    土字第0940080955號及95年3 月14日府工土字第0950023204
    號函，通知被告將所具領補償費及獎勵金，繳至原告設於台
    灣銀行新竹分行之帳戶內等語，該2 函件核其真意係在撤銷
    前開授益行政處分，且經原告於本院審理時陳明在卷，故該
    94年及95年函件亦係行政處分無疑（最高行政法院91年度裁
    字第1263號裁定意旨參照）。被告就原告撤銷授益（發給補
    償金）處分之94年8 月29日府工土字第0940080955號函（追
    繳金額1,182,299 元，漏載另一筆223,374 元補償費）及95
    年3 月14日府工土字第0950023204號函（經追加前函漏載之
    補償費，追繳金額更正為1,405,673 元），均表示不服，提
    起訴願，其中94年8 月29日府工土字第0940080955號及95年
    3 月14日府工土字第0950023204號函，訴願決定以「所涉溢
    領地上物拆遷補償費返還請求權之行使，仍應由原處分機關
    向法院提起給付訴訟，方屬適法。」原告遂提起本件訴訟；
    另內政部96年10月8 日台內訴字第0960126048號（見本院卷
    1 頁191 ）決定則以「訴願人既非系爭房屋之所有權人，其
    受領建築改良物補償費……即屬無理由，原處分機關以94年
    8 月29日府工土字第0940080955號函撤銷上開92年7 月17日
    府地用字第0920059225號及93年3 月16日以府工土字第0930
    037468號函發給訴願人補償金及獎勵金處分，當非無據。」
    駁回被告訴願；被告仍不服，所提起行政訴訟經本院96年度
    訴字第4064號判決駁回其訴，並經最高行政法院99年度裁字
    第1044號裁定駁回被告上訴而告確定。
  (三)按行政程序法第127 條規定: 「授予利益之行政處分，其內
    容係提供一次或連續之金錢或可分物之給付者，經撤銷、廢
    止或條件成就而有溯及既往失效之情形時，受益人應返還因
    該處分所受領之給付。其行政處分經確認無效者，亦同（第
    1 項）。前項返還範圍準用民法有關不當得利之規定（第2
    項）。」次按民法第179 條規定: 「無法律上之原因而受利
    益，致他人受損害者，應返還其利益。雖有法律上之原因，
    而其後已不存在者，亦同。」同法第182 條第2 項規定：「
    受領人於受領時，知無法律上之原因或其後知之者，應將受
    領時所得之利益，或知無法律上之原因時所現存之利益，附
    加利息，一併償還；如有損害，並應賠償。」本件被告據以
    領取補償金之授益處分即原告92年7 月17日以府地用字第09
    20059225號函及93年3 月16日以府工土字第0930037468號函
    ，業經原告以94年8 月29日府工土字第0940080955號函撤銷
    並確定已如前述，從而被告並非系爭房屋補償費及獎勵金之
    受領權人，則其所受領之補償費及獎勵金俱因無法律上原因
    ，屬公法上不當得利，致原告受有損害，原告請求被告應返
    還，即有理由。
  (四)雖被告主張系爭房屋為其所建造，經查系爭房屋係自治會向
    退輔會借撥部分新竹市○○段43地號部分國有土地興建之，
    而系爭房屋興建契約書上所載之立約人為自治會並非被告。
    嗣後陸軍118 旅於91年7 月12日以（91）法紀字第7302號函
    略謂該自治會於91年6 月1 日起裁撤，並且於說明三謂「因
    應兩眷村自治會裁撤，原眷村自治幹部每月份工作補助費，
    自六月一日起停發，原編列費用由軍團收回檢討運用; 另兩
    眷村自治會所用建築物門鎖鑰匙及眷村自治會會章，請自治
    會於文到五日內交回本部管制，不得繼續使用。」（本院卷
    1 頁116 ）足見自治會裁撤後，系爭房屋之事實上處分權已
    移轉予國防部，並由陸軍步兵118 旅代管，而非屬被告所有
    。又被告稱新竹地方法院檢察處77年度偵字第3070號不起訴
    處分書可證明其確實為系爭房屋所有權人部分，惟參照該不
    起訴處分書內容略謂「…經查被告（即本案被告）於77年6
    月28日以自治會會長名義函請退輔會借撥前揭土地興建集會
    所，並經退輔會於同年7 月19日函覆同意借撥…是被告既經
    所有人同意借撥使用，即不得謂係竊佔…」是以，退輔會同
    意借撥之對象為自治會而非被告，且如前所述系爭房屋建造
    契約也係由自治會與訴外人戊○○所訂定，則系爭房屋並無
    直接證據認定為被告所有。
  (五)再者，系爭房屋倘為自治會所有，被告自應以自治會之名義
    向原告申請領取系爭房屋補償費與自動拆除獎勵金，而非由
    被告係以其自己之名義申請、出具切結書並領取（見本院卷
    1 頁13至17、100 、101 ）。雖被告稱自治會屬非法人團體
    ，被告對系爭房屋有使用、管理之權利等語，經查非法人團
    體係指由多數人所組成，有一定之組織、名稱及目的，並有
    獨立之財產，且設有代表人或管理人對外代表團體及為法律
    行為。又非法人團體之財產因無法登記於團體之下，必須登
    記於個人名下，但此並不代表該等財產即屬於私人所有，本
    件自治會雖無法登記所有財產，為不表示系爭房屋即為被告
    所有，即便被告對於系爭房屋擁有管理、使用之權限，但系
    爭房屋早於91年6 月1 日起即由國防部收回，並且交由陸軍
    118 旅代管，故系爭房屋之補償費與獎勵金當非由被告所受
    領，縱自治會已經交還軍方，被告非無以註記或其他方式，
    表明為自治會領取之意旨，故被告此部分主張委不足取。被
    告復主張「自治會」係非法人團體，系爭建物建築經費係「
    自治會」幹部所自籌，而其係「自治會」之代表人，該「自
    治會」雖已裁撤，但原告仍應給付補償費及獎勵金予代表人
    ，惟查被告係以所有權人身分申請複查及受領建築改良物補
    償費及自動拆除獎勵金，並非以自治會代表人身份，為自治
    會具領，原處分亦係針對被告個人為之，而非撤銷自治會領
    補償費及獎勵金之授益處分，可知該「自治會」自始並非具
    領人，亦非原處分之被處分人。至於被告提出自治會收支明
    細表（本院卷2 頁28）之各項支出均發生在92年8 月至93年
    6 月，而自治會已於91年6 月1 日裁撤；按「眷村應設自治
    會，以配舍有案之當事人或主眷與年滿二十歲以上居住眷村
    內之子女等為會員。自治會置會長一人（必要時得置副會長
    一至二人），委員三至九人、候補委員一至三人，均係義務
    職，任期二年。會長連選得連任一次。副會長、委員、候補
    委員，連選得連任之。國軍眷村得視需要設置眷村婦女工作
    隊。前二項眷村自治會及婦女工作隊設置規定由國防部另定
    之。」國軍軍眷業務處理辦法（91年12月30日廢止）第14、
    15、16條定有明文；原告稱軍方於91年6 月1 日裁撤系爭自
    治會，眷村拆遷後，幹部都搬走了，自治會自然不須再運作
    ，並非無據，從而被告以自行製作且支出在自治會裁撤後之
    自治會收支明細表，欲證明本件補償金係自治會領取，自難
    採信。
六、綜上所述，原告依行政訴訟法第8 條規定及公法上不當得利
    法律關係，訴請被告返還公法上不當得利1,182,299 元及自
    95年5 月30日（即起訴狀繕本送達翌日）起至清償日止，按
    年息百分之五計算之利息，為有理由，應予准許。本件事證
    已臻明確，兩造其餘攻擊防禦方法均與本件判決結果不生影
    響，故不逐一論述
據上論結，本件原告之訴為有理由，依行政訴訟法第98條第1 項
前段判決如主文。
中    華    民    國    99    年     8   月     19    日
                     臺北高等行政法院第四庭
                               審判長法  官   黃  本  仁
                                     法  官   陳  秀  
                                     法  官   林  妙  黛
上為正本係照原本作成。
如不服本判決，應於送達後20日內，向本院提出上訴狀並表明上
訴理由，如於本判決宣示後送達前提起上訴者，應於判決送達後
20日內補提上訴理由書（須按他造人數附繕本）。
中    華    民    國    99    年     8   月     19    日
                                     書記官   蔡  逸  萱

司法院資訊處製作；財團法人民間司法改革基金會備份。
